【裁判字號】    99,交聲,4458
【裁判日期】    991224
【裁判案由】    交管條例聲異
【裁判全文】
臺灣板橋地方法院交通事件裁定        99年度交聲字第4458號
原處分機關  交通部公路總局臺北區監理所板橋監理站
異  議  人
即受處分人  石四海
上列異議人即受處分人因違反道路交通管理處罰條例案件，不服
交通部公路總局臺北區監理所板橋監理站於民國99年12月3 日所
為板監裁字裁41-C00000000號裁決，聲明異議，本院裁定如下：
    主  文
原處分撤銷。
石四海汽車駕駛人，駕駛汽車經測試檢定酒精濃度超過規定標準
，處罰鍰新臺幣萬柒仟伍佰元，並於一年內不得考領普通重型
機器腳踏車駕駛執照，並應接受道路交通安全講習。
    理  由
一、原處分意旨略以：本件異議人即受處分人石四海於民國97年
    3 月2 日17時54分許，酒後騎乘車號ITF-059 號重型機車，
    經警在臺北縣中和市○○街210 號前查獲，因異議人有「一
    、酒後駕車，酒測值0.46MG/L；二、休息15分鐘以上；三、
    提供杯水漱口」之違規行為，掣單當場舉發，並經異議人當
    場簽收，案移交通部公路總局臺北區監理所板橋監理站，該
    站遂以板監裁字第裁41-C00000000號裁決書裁處異議人罰鍰
    新臺幣（下同）3 萬7 千5 百元，並應參加道路交通安全講
    習等語。
二、異議意旨略以：本人酒測未過受罰，實屬應當，但本人卻未
    收到裁處書，致使未能按時繳納罰金，政府對人民的裁處意
    思不能送達人民知曉，乃為政府責任，卻由本人獨自承擔，
    實在不公，對於滯納金的部分請斟酌體察減免云云。
三、按汽車駕駛人飲用酒類或其他類似物後其吐氣所含酒精濃度
    超過每公升0.25毫克或血液中酒精濃度超過百分之0.05以上
    者，不得開車，道路交通安全規則第114條第2款定有明文；
    又汽車駕駛人，駕駛汽車經測試檢定有酒精濃度超過規定之
    情形者，處新臺幣1 萬5 千元以上6 萬元以下罰鍰，並當場
    移置保管其車輛及吊扣其駕駛執照1 年，且對汽車駕駛人應
    施以道路交通安全講習，道路交通管理處罰條例第35條第1
    項第1 款、第24條第1 項第2 款分別定有明定。復依違反道
    路交通管理事件統一裁罰基準及處理細則第2 條第2 項規定
    附件「違反道路交通管理事件統一裁罰基準表」規定，就「
    違反事件」為「酒精濃度超過規定標準」之「駕駛人其吐氣
    所含酒精濃度超過每公升0.4 亳克以上未滿0.55毫克或血液
    中酒精濃度超過百分之0.08以上未滿0.11」之違反道路交通
    管理處罰條例第35條第1 項第1 款之行為，其「違規車種」
    為「機器腳踏車」，且在「逾越應到案期限60日以上，繳納
    罰鍰或逕行裁決處罰鍰者」，依「統一裁罰基準」為罰鍰3
    萬7 千5 百元，「備註欄」並註明以「一、並當場移置保管
    該汽車及吊扣其駕駛執照一年。因而肇事致人受傷者，並吊
    扣駕駛執照二年；致人重傷或死亡者，吊銷其駕駛執照，並
    不得再考領。二、駕駛營業大客車者，吊銷其駕駛執照。
    三、應接受道路交通安全講習。四、汽車駕駛人肇事拒絕接
    受或肇事無法實施測試之檢定者，應由交通勤務或依法令執
    行交通稽查任務人員，將其強制移由受委託醫療或檢驗機構
    對其實施血液或其他檢體之採樣及測試檢定。五、同時違反
    刑事法律者，經裁判確定處以罰金低於本條例第九十二條第
    三項所訂最低罰鍰基準規定者，應依本條例裁決繳納不足最
    低罰鍰之部分。」。又汽車駕駛人違反本條例規定，應受吊
    扣駕駛執照處分，於汽車駕駛人係無駕駛執照駕車者，在所
    規定最長吊扣期間內，不得考領駕駛執照，道路交通管理處
    罰條例第67條第6 項亦定有明文。次按修正前道路交通管理
    處罰條例第68條規定：「汽車駕駛人，因違反本條例及道路
    交通安全規則之規定，受『吊扣』或『吊銷』駕駛執照處分
    時，『吊扣』或吊銷其持有各級車類之駕駛執照」；惟該條
    業經修正為：「汽車駕駛人，因違反本條例及道路交通安全
    規則之規定，受吊銷駕駛執照處分時，吊銷其持有各級車類
    之駕駛執照」。此一條文修正理由略以：「原條文將違法或
    違規駕駛人所持有各級車類之駕駛執照一併吊扣或吊銷，失
    之過酷，影響人民工作及生活甚鉅，爰修正之」，此新修正
    條文，業於94年12月14日修正公布並於95年3 月1 日起施行
    。參諸上開立法理由及立法經過，則行為人有道路交通管理
    處罰條例第35條第1 項第1 款所規定之違規行為，須吊扣駕
    駛執照時，僅能吊扣行為人違法或違規當時駕駛車輛所憑之
    駕駛執照，不得再吊扣行為人所持有而與駕駛違規車輛無關
    之其他各級車類駕駛執照，故已領有普通小型車駕駛執照者
    ，酒後違規駕駛普通小型車時，吊扣者係駕駛者之普通小型
    車駕駛執照，不得吊扣駕駛者領有之其他駕駛執照。則行為
    人駕駛自用小客車違規，僅得吊扣小客車駕駛執照，不得吊
    扣聯結車駕駛執照。至道路交通主管機關對於汽車駕駛執照
    之管理，因採取一照原則，未發給駕駛人較低等級之駕駛執
    照，惟行為人依法既應諭知吊扣自用小客車之駕駛執照，尚
    不能因受處分人現實上僅持有大貨車（或聯結車）之駕駛執
    照，即違背法律規定諭知免罰。此主管機關仍可利用電腦資
    料處理或在大貨車駕照註記或其他方式，吊扣行為人小型車
    之駕駛執照，執行層面應可妥適克服，尚難逕謂無法執行，
    而諭知不罰（參照本院暨所屬法院98年法律座談會刑事類提
    案第20號決議意旨）。
四、經查：
  (一)、異議人石四海於97年3 月2 日17時54分許，持普通小客
        車汽車駕駛執照，騎乘車牌號碼ITF-059 號普通重型機
        車，行經臺北縣中和市○○街210 號前，為警攔停時，
        經測得其呼氣酒精濃度為每公升0.46毫克，超過標準違
        規，以北縣警交字第C00000000 號舉發通知單當場舉發
        ，並移送原處分機關即交通部公路總局臺北區監理所板
        橋監理站處理，嗣由原處分機關於99年12月3 日依道路
        交通管理處罰條例第35條第1 項第1 款、第24條第1項
        第2 款（漏引第1 項第2 款，應予補充）及違反道路交
        通管理事件統一裁罰基準及處理細則規定，以板監裁字
        第裁41-C00000000號違反道路交通管理事件裁決書，認
        定受處分人「汽車駕駛人酒精濃度超過規定標準（
        0.4-0.55）」，而裁處罰鍰3 萬7 千5 百元，並應參加
        道路交通安全講習之處分等情，為異議人不否認，且有
        北縣警交字第C00000000 號舉發違反道路交通管理事件
        通知單、交通部公路總局臺北區監理所板橋監理站99年
        12 月3日板監裁字第裁41-C00000000號違反道路交通管
        理事件裁決書、汽車駕照基本資料、機車駕照基本資料
        、酒精濃度測試值表附卷可稽。是異議人於上開時、地
        有駕駛汽車經測試檢定酒精濃度超過規定標準之違規事
        實，洵堪認定。
  (二)、按汽車駕駛執照為駕駛汽車之許可憑證，由駕駛人向公
        路監理機關申請登記，考驗及格後發給之。汽車駕駛人
        經考驗及格，未領取駕駛執照前，不得駕駛汽車，道路
        交通安全規則第50條第1 項定有明文。是未持有汽車駕
        駛執照而駕駛汽車者，即應依道路交通管理處罰條例第
        21條第1 項第1 、2 、9 款、第2 項之規定為處罰。復
        依道路交通安全規則第53條、第61條、第61條之1 規定
        ，我國汽車駕駛執照，係依汽車類、機器腳踏車類，先
        分為汽車駕駛執照、機器腳踏車駕駛執照二類；再依汽
        車及機器腳踏車之各該級類，分為小型車、大貨車、大
        客車、聯結車駕駛執照、以及大型機車、普通重型機車
        、輕型機車駕駛執照；另就汽車駕駛執照依自用及因職
        業而駕駛分為普通及職業駕駛執照。而就上開汽車及機
        器腳踏車之各類級駕駛執照之持用方式，汽車駕駛執照
        、機器腳踏車駕駛執照間，除已持有汽車駕駛執照可騎
        乘輕型機器腳踏車外，該二類駕駛執照不可流用，否則
        即屬無照駕駛，均應依路交通管理處罰條例第21條第1
        項第1 、2 、9 款規定處罰；再以，持有「汽車駕駛執
        照」或「機器腳踏車駕駛執照」，均以持有各類（汽車
        或機器腳踏車）高級車種駕駛執照者，可駕駛該級車類
        以下之同類車類，如取得更高一級車類之駕駛資格時，
        即由監理機關換發該駕駛高一級類之駕駛執照。
（三）、再按道路交通管理處罰條例第68條業經總統於94年12月
        14日修正公布，自95年3 月1 日施行。該條文修正前係
        規定：「汽車駕駛人，因違反本條例及道路交通安全規
        則之規定，受『吊扣或』吊銷駕駛執照處分時，『吊扣
        或』吊銷其持有各級車類之駕駛執照。」而修正後之該
        條文則規定：「汽車駕駛人，因違反本條例及道路交通
        安全規則之規定，受吊銷駕駛執照處分時，吊銷其持有
        各級車類之駕駛執照。」即將原條文中之「吊扣或」三
        字刪除，查其立法過程：該條文修正前之原提案修正條
        文為：「汽、機車駕駛人，因違反本條例及道路交通安
        全規則之規定，受『吊扣或吊銷』駕駛執照處分時，『
        吊扣或吊銷』其違法或違規當時所駕駛車輛之駕駛執照
        。」交通部於委員審查會時表達反對意見，認為此修正
        結果將產生如駕駛人以其領有之聯結車、大客車、大貨
        車、小客車駕駛執照駕駛重型機車，而有違規酒後駕車
        、肇事逃逸等情時，將無法吊扣或吊銷其所持駕駛執照
        ，以達有效處罰與維護道路交通安全之目的。然立法者
        考量因違規而吊扣駕照，不宜連其他如職業上、生活上
        所需之駕照一併吊扣，否則恐影響人民工作及生活甚鉅
        ，有失之過酷等情，最終協商通過之道路交通管理處罰
        條例第68條，係將「吊扣或」三字刪除。顯見立法者真
        意在於汽車駕駛人因違反道路交通管理處罰條例及道路
        交通安全規則之規定，受「吊銷駕照」處分者，仍維持
        一併吊銷其持有各級車類之駕駛執照，至於受「吊扣」
        駕駛執照處分時，僅能「吊扣」違規當時所駕駛車輛之
        駕駛執照，不能再擴大適用「吊扣」其持有各級車類之
        駕駛執照，至為顯明。且酒醉駕車行為係製造法所不容
        許之風險，以風險製造之立場觀之，並不因駕駛車輛種
        類之不同，而有所差別，但從風險實現之觀點而言，酒
        醉駕駛車類之不同，其對於交通安全衍生之實害結果也
        有所差異，如駕駛人駕駛低一級之車類違反本條例之規
        定時，不論其所造成之實害結果，而一律吊扣駕駛人所
        持有之各類駕照，亦有違相同事件相同處理，不同事件
        不同處理之平等原則（臺灣高等法院暨所屬法院97年法
        律座談會刑事類提案第40號研討意見結論參照）。準此
        ，依現行道路交通管理處罰條例第68條規定，條文僅規
        定吊銷駕照處分效力與執行方式，並未規定吊扣駕照之
        執行，則交通監理機關對於受處分人因有違反道路交通
        管理處罰條例之情形，應受吊扣駕駛執照處分時，僅吊
        扣受處分人違規或違法當時所駕駛車類之駕駛執照即為
        已足，不得再對受處分人吊扣其持有其他各類車輛之駕
        駛執照。又本件異議人當時有效之駕駛執照係普通小客
        車駕駛執照，且異議人於96年7 月31日領取重型機車駕
        駛執照，惟該駕駛執照曾被處吊扣1 年，吊扣期間為96
        年7 月31日至97年7 月30日止，然異議人因於96年11月
        24日被查獲於重型機車駕駛執照被吊扣期間駕駛重型機
        車，為臺北市交通事件裁決所因無照駕駛重型機車（道
        路交通管理處罰條例第25條第5 款）註銷1 年之處分，
        期間自96年12月7 日至97年12月6 日止，而異議人迄今
        並未重新考領重型機車駕駛執照，此有本院公務電話聯
        絡記錄在卷可稽，核先敘明。是本件異議人係違規酒後
        騎乘重型機車，自僅能吊扣其重型機車駕駛執照，惟異
        議人當時並未持有效重型機車駕駛執照，此有機車駕照
        基本資料1 份在卷可憑，故本件尚無從對異議人裁處吊
        扣重型機車駕駛執照之處分。而依據道路交通管理處罰
        條例第68條規定及上述說明，本件無從吊扣異議人當時
        有效之普通小客車駕駛執照；另參酌道路交通管理處罰
        條例第67條第6 項之規定，於違規酒後駕車然屬無照駕
        駛之情況下，應將「吊扣」之處罰規定轉換為「禁止在
        最長吊扣期間內考領駕照」之處罰。從而，原處分機關
        於職務上既已明知受處分人並未持有重型機車駕照，即
        應依道路交通管理處罰條例第67條第6 項之規定，轉為
        裁罰異議人在所規定最長吊扣期間內（依同條例第35條
        第1 項第1 款規定，吊扣駕照最長期間為1 年），不得
        考領重型機車駕照；詎原處分機關竟漏未對異議人裁處
        吊扣或禁止考領駕駛執照之處分，於法即有違誤。
  (四)、至於本件異議人於97年3 月2 日未持有普通重型機車駕
        駛執照而酒後騎乘普通重型機器腳踏車之無照駕駛之違
        規事實部分，於員警攔停舉發當時並未同時就其無照駕
        駛部分併為舉發，此部分如已經逾道路交通管理處罰條
        例第90條規定之舉發期限，自不得就此部分再為裁處。
五、綜上所述，原處分機關裁處異議人罰鍰3 萬7 千5 百元及應
    接受道路交通安全講習部分，固無違誤，惟就漏未吊扣駕駛
    執照（禁止考領駕駛執照）部分，因違反道路交通管理處罰
    條例第67條第6 項之規定，尚有未恰。前述罰鍰、不得考領
    駕駛執照及接受道路交通安全講習因係原處分機關以一個裁
    決處分所作成，其中一部份處分（按即不得考領駕駛執照部
    分）於法既有不符，即應由本院全部予以撤銷改判。從而，
    異議人提起本件聲明異議，為有理由，自應由本院將原處分
    撤銷，另為裁罰如主文第2 項所示之處分，以資適法。
據上論斷，應依道路交通管理處罰條例第87條第2 項，道路交通
事件處理辦法第19條，裁定如主文。
中    華    民    國    99    年    12    月    24    日
                  交通法庭    法  官  李釱任
上列正本證明與原本無異。
如不服本裁定，應於裁定送達後五日內敘明抗告理由，向本院提
出抗告狀。
                              書記官  張惠芳
中    華    民    國    99    年    12    月    24    日

司法院資訊處製作；財團法人民間司法改革基金會備份。
